【裁判字號】    97,台上,56
【裁判日期】    970110
【裁判案由】    返還土地等
【裁判全文】
最高法院民事判決                九十七年度台上字第五六號
上  訴  人  甲○○
            乙  ○
            丙  ○
            丁○○
共      同
訴訟代理人  許景鐿律師
上  訴  人  戊○○
            己○○
                    樓
            庚○○
            辛○○
            壬○○  同上
            癸○○  同上
            子○○  同上
            丑○○  同上
            寅○○  同上
            卯○○  同上
被 上訴 人  國防部軍備局
法定代理人  辰○○
上列當事人間請求返還土地等事件，上訴人對於中華民國九十六
年八月二十八日台灣高等法院第二審判決（九十三年度重上字第
三六號），提起一部上訴，本院判決如下：
    主  文
原判決關於命上訴人將原判決附表二編號六、七之房屋拆除、上
訴人辛○○、戊○○、壬○○、己○○、庚○○、癸○○、子○
○、丑○○、寅○○、卯○○將土地返還被上訴人及上訴人自民
國九十五年八月十日起至返還土地之日止，按月連帶給付被上訴
人新台幣二萬零三百二十四元暨各該訴訟費用部分廢棄，發回台
灣高等法院。
其他上訴駁回。
第三審訴訟費用關於駁回其他上訴部分，由上訴人負擔。
    理  由
按本件關於命上訴人將原判決附表（下稱附表）二所示編號六、
七之房屋拆除，辛○○、戊○○、壬○○、己○○、庚○○、癸
○○、子○○、丑○○、寅○○、卯○○（下稱辛○○等十人）
將土地返還被上訴人，及上訴人自民國九十五年八月十日起至返
還土地之日止，按月連帶給付被上訴人新台幣（下同）二萬零三
百二十四元部分，係連帶債務，其訴訟標的對於共同訴訟人必須
合一確定，上訴人甲○○、乙○、丙○、丁○○（下稱甲○○等
四人）非基於個人關係提起上訴，依民事訴訟法第五十六條第一
款規定，其效力及於未提起上訴之共同訴訟人辛○○等十人，爰
併列為上訴人，合先敘明。
次查被上訴人主張：伊為台北市○○區○○段一小段八六之四地
號土地（系爭土地）之管理機關，系爭土地於六十年間由當時之
管理機關即陸軍總司令部奉國防部命令（下稱系爭撥地令），將
其中面積三三０平方公尺提供與訴外人梁華盛興建眷舍並列入營
產管理，梁華盛嗣興建如附表二所示之房屋（下稱系爭房屋），
旋於八十四年八月間，將其中如附表二編號一至五之房屋贈與其
子梁衡，並辦理所有權移轉登記完畢。梁華盛及其配偶於八十七
年間相繼死亡，附表二編號六、七之房屋即由梁衡與辛○○等十
人繼承，且由梁衡為管理、使用。梁衡於八十九年間死亡，甲○
○等四人為共同繼承人，並就系爭房屋為占有及管理、使用。嗣
陸軍總司令部以梁衡將系爭土地出租與第一審共同被告麥當勞餐
廳股份有限公司（下稱麥當勞公司）及李如明，於九十年七月十
九日註銷系爭撥地令，上訴人已無占有系爭土地之合法權源。縱
認被上訴人與梁華盛間為私法之使用借貸關係，惟伊已合法終止
（原審誤載為解除）使用借貸，上訴人亦無占有系爭土地之合法
權源，伊得請求其拆屋還地，並得請求相當租金損害之不當得利
等情。爰依民法第七百六十七條、第一百七十九條及使用借貸之
法律關係，求為命：(一)甲○○將附表二編號一至五之房屋拆除，
及自九十五年八月十日起至返還土地之日止（返還土地部分甲○
○未上訴，已確定），按月給付伊二萬一千八百十一元（此部分
與麥當勞公司共同給付四萬三千六百二十二元，麥當勞公司未上
訴，已確定）。(二)上訴人將附表二編號六、七之房屋拆除、辛○
○等十人將上開房屋所坐落之土地返還與伊，及上訴人自九十五
年八月十日起至返還土地之日止，按月連帶給付伊二萬零三百二
十四元（未繫屬本院者，不予論述）。
上訴人則以：被上訴人不得依國軍在台軍眷業務處理辦法第六十
七條第一項前段規定主張註銷系爭撥地令，且被上訴人亦違反同
法第九十二條第一項、第六十七條第一項法律不溯及既往原則之
規定，伊自不受此違法命令之拘束等語，資為抗辯。
原審命甲○○將附表二編號一至五之房屋拆除及自九十五年八月
十日起至返還土地之日止，按月給付被上訴人二萬一千八百十一
元暨命上訴人將附表二編號六、七之房屋拆除及自九十五年八月
十日起至返還土地止，按月連帶給付被上訴人二萬零三百二十四
元，無非以：辛○○等十人未於言詞辯論期日到場，核無民事訴
訟法第三百八十六條所列各款情形，爰依被上訴人之聲請，由其
一造辯論而為判決。查被上訴人為系爭土地之管理機關，於六十
年間由當時之管理機關以系爭撥地令將其中面積三三０平方公尺
提供與梁華盛興建眷舍並列入營產管理，梁華盛嗣興建系爭房屋
，旋於八十四年八月間，將如附表二編號一至五之房屋贈與梁衡
，並辦理所有權移轉登記，梁衡於同年月二十一日將該建物出租
與麥當勞公司，租期二十年，梁衡於八十九年死亡後，由甲○○
分割繼承取得所有權；附表二編號六、七之房屋，梁華盛及其配
偶於八十七年間相繼死亡後，即由梁衡與辛○○等十人繼承，並
由梁衡為管理、使用，梁衡並將之出租與李如明，租賃期間為八
十九年一月十七日起至九十二年一月二十五日止，梁衡死亡後，
甲○○等四人為共同繼承人，並就該房屋為占有及管理、使用。
嗣陸軍總司令部於九十年七月十九日註銷系爭撥地令等事實，為
兩造所不爭，堪信為真實。查系爭土地係由梁華盛任職機關提供
與梁華盛無償使用以興建系爭房屋，性質上為使用借貸關係。按
借用人違反約定或依物之性質而定之方法使用借用物，或未經貸
與人同意允許第三人使用者，貸與人得終止契約，民法第四百七
十二條第二款定有明文。梁衡將上述建物出租與他人經營商業，
復未經被上訴人同意、允許，依上開規定，被上訴人自得終止使
用借貸關係。至國軍老舊眷村改建條例第五條之規定，為享有承
購依該條例興建之住宅及由政府給與輔助購宅款，與本件應返還
借用土地無涉。按系爭使用借貸原存在於被上訴人與梁華盛間，
於梁華盛死亡後，應由其全體繼承人繼承該使用借貸關係，從而
被上訴人欲終止該使用借貸關係，應向梁華盛全體繼承人即上訴
人為之。查被上訴人於九十一年四月三十日於第一審提出準備書
狀(三)中，已對甲○○等四人為終止之意思表示，該書狀並經甲○
○等四人當庭收受；又於九十三年四月八日以民事答辯(四)暨聲請
狀之繕本，對上訴人己○○、庚○○為終止之意思表示，亦經該
二人收受，復聲請台灣台北地方法院為公示送達，經該法院以九
十五年度聲字第一七八五號裁定准許後，於九十五年六月十日刊
登報紙對辛○○、壬○○、癸○○、子○○、丑○○、寅○○、
卯○○（下稱卯○○等七人）為終止之意思表示，上開終止之意
思表示，係於國外為公示送達，於九十五年八月九日發生效力，
是自同年月十日起，上訴人已無占有系爭土地之權源。按無權占
有他人土地興建房屋者，必須拆除房屋始能返還土地，故所有人
請求返還土地時，得併請求拆除房屋，自屬當然。附表二編號一
至五之房屋為甲○○因繼承分割而取得所有權，則該房屋之增建
部份，並無獨立門牌及出入口，因附合而由甲○○取得所有權。
至於附表二編號六、七之房屋未經登記，被上訴人主張為梁華盛
所興建，上訴人就此亦無爭執，則於梁華盛、梁衡死亡後，該房
屋所有權應由上訴人共同繼承。又房屋不能離開土地而立，房屋
所有人必為土地之占有人，是被上訴人請求甲○○將附表二編號
一至五之房屋及增建部分、上訴人將附表二編號六、七之房屋拆
除及辛○○等十人並返還該房屋坐落之土地，均有理由。次按無
權占有他人之土地，通常可能受有相當於租金之不當得利，上訴
人既分別為系爭房屋之所有人，則被上訴人主張其受有相當於租
金之不當得利，應屬可採。查系爭土地為國有土地，即使出租他
人，依國有非公用不動產租賃作業程序第五十二點規定，年租金
為當期土地申報地價總額五％。爰審酌系爭土地坐落於台北市○
○路，交通便利、商業繁榮，被上訴人請求每年按土地申報地價
總額五％部分之不當得利，應予准許。又系爭土地於起訴當期即
八十九年七月之申報地價為每平方公尺五萬九千四百八十五元，
就附表二編號一至五之房屋所占有之土地面積為一七六平方公尺
，則其每年獲得相當於租金之不當得利為五十二萬三千四百六十
八元，每月為四萬三千六百二十二元，上開房屋為甲○○所有，
則被上訴人請求甲○○自九十五年八月十日起至返還該土地之日
止，按月給付二萬一千八百十一元，為有理由。就附表二編號六
、七之房屋所占有之土地面積為八二平方公尺，依上開說明，上
訴人每年獲得相當於租金之不當得利為二十四萬三千八百八十八
元，每月為二萬零三百二十四元，被上訴人請求上訴人自九十五
年八月十日起至返還上開土地之日止，按月連帶給付二萬零三百
二十四元，為有理由等詞，為其判斷之基礎。
關於廢棄發回部分：
按關於言詞辯論所定程式之遵守，專以筆錄證之。次按言詞辯論
期日，當事人之一造不到場者，得依到場當事人之聲請，由其一
造辯論而為判決；不到場之當事人，經再次通知而仍不到場者，
並得依職權由一造辯論而為判決。民事訴訟法第二百十九條及第
三百八十五條第一項分別定有明文。查辛○○等十人未於言詞辯
論期日到場，此觀卷附民事報到單即明（見原審卷(三)第二二四頁
），但原審言詞辯論筆錄僅記載卯○○等七人及己○○、庚○○
由被上訴人聲請為一造辯論而為判決，惟就戊○○部分，既未依
被上訴人之聲請，亦未依職權諭知由一造辯論而為判決（同見上
揭卷第二二五頁），所踐行之訴訟程序，已有未合。其次，原判
決竟記載辛○○等十人未於言詞辯論期日到場，核無民事訴訟法
第三百八十六條所列各款情形，爰依被上訴人之聲請，由其一造
辯論而為判決，與言詞辯論筆錄所載不符，自有可議。次按系爭
使用借貸關係於梁華盛死亡後，應由其全體繼承人繼承，從而被
上訴人欲終止該使用借貸關係，應向梁華盛全體繼承人為之。查
附表二編號六、七之房屋，於梁華盛、梁衡死亡後，該房屋所有
權應由上訴人共同繼承，而被上訴人已對甲○○等四人、卯○○
等七人及己○○、庚○○為終止之意思表示，為原審所認定之事
實。果爾，顯然被上訴人並未對上訴人戊○○為終止使用借貸之
意思表示，則就上訴人使用附表二編號六、七之房屋所占有之土
地，得否謂無正當權源，非無研求之餘地。詎原審未詳加推闡明
晰，遽認該部分使用借貸關係業經終止，進而為上訴人不利之認
定，所持法律見解，亦有可議。上訴論旨，指摘原判決此部分不
當，聲明廢棄，非無理由。
關於駁回其他上訴部分：
原判決以附表二編號一至五之房屋，已無權使用系爭土地，因認
被上訴人本於所有物返還請求權及不當得利之法律關係，請求甲
○○拆除附表二編號一至五之房屋，及自九十五年八月十日起至
返還土地之日止，按月給付被上訴人二萬一千八百十一元，為有
理由，經核於法尚無違背。上訴論旨，徒就原審認定事實、取捨
證據及解釋契約之職權行使，並就原審其他贅述之理由，指摘原
判決該部分為不當，聲明廢棄，非有理由。
據上論結，本件上訴為一部有理由，一部無理由。依民事訴訟法
第四百七十七條第一項、第四百七十八條第二項、第四百八十一
條、第四百四十九條第一項、第七十八條，判決如主文。
中    華    民    國  九十七  年    一    月    十    日
                      最高法院民事第五庭
                          審判長法官  劉  延  村
                                法官  許  澍  林
                                法官  黃  秀  得
                                法官  李  寶  堂
                                法官  童  有  德
      本件正本證明與原本無異
                                      書  記  官
中    華    民    國  九十七  年    一    月  二十一  日
                                                      v


司法院資訊處製作；財團法人民間司法改革基金會備份。
